---
title: "TP3 - Regresión Logística"
author: "Santino Crivelli"
date: "`r Sys.Date()`"
lang: es

execute:
  echo: true
  warning: false
  message: false
  cache: true

format:
  html:
    toc: true
    toc-location: left
    toc-title: "Contenidos"
    number-sections: true
    embed-resources: true
    theme: cosmo
    code-tools: true
    df-print: paged
---

```{r}
#se instalan las librerías a utilizar en el trabajo

if (!require("pacman")) install.packages("pacman")

pacman::p_load(
  tidyverse,
  here,
  janitor,
  broom,
  modelsummary,
  kableExtra,
  marginaleffects,
  gt,
  scales,
  patchwork
)
```

## Preparación, carga y limpieza de datos

Se comienza con la lectura del archivo y la creación de una variable binomial llamada Income_level. Si el ingreso del individuo es menor o igual a 50000 dólares entra dentro de la categoría "high" y si es mayor a 50000 dólares se lo incluye dentro de "Low".

```{r}
censo <- read.csv(
  here("TP3","data","adult_census_USA.csv")
)

censo <- censo|>
  mutate(Income_level = case_when(
    income ==  ">50K" ~ "High",
    income == "<=50K" ~ "Low"
  ))




```

[**Variables relevantes para predecir el nivel de ingreso**]{.underline}

Como variables consideradas relevantes para explicar el nivel de ingreso, se eligen las siguientes

-   **Nivel de educación** (*education/education_num*): se espera una relación positiva entre nivel de educación y nivel de ingreso. La variable se recodifica mediante una clasificación del nivel de educación con el objetivo de simplificar y entender esta variable. Se la clasifica en las siguientes categorías.

    -   La categoría *No_high_school* abarca a quienes no finalizaron la educación secundaria

    -   La categoría *Medium_level* agrupa a quienes completaron la educación secundaria y tienen estudios terciarios inconclusos.

    -   La categoría *High level* incluye a quienes obtuvieron el título universitario (bachellors) o estudios de posgrado/formación profesional (masters, doctorate, prof-school). Se reconoce la problemática de esta categoría por incluir niveles de educación heterogéneos entre sí, teniendo en cuenta las posibles distancias entre el nivel de bachiller y el nivel de posgrado.

-   **Ocupación** *(ocupation)*: se postula que aquellas ocupaciones que requieren mayor calificación o especialización se encuentran asociadas a una mayor probabilidad de formar parte del grupo de ingresos altos. Por ejemplo, aquellos individuos que se desempeñen en funciones ejecutivas o profesionales especializados.

-   **Horas trabajadas por semana** *(hours_per_week)*: se espera una relación positiva entre horas trabajadas semanalmente y la probabilidad de pertenecer al nivel de ingresos altos. Aquellos individuos que dedican más horas al ámbito laboral pueden verse beneficiados con mejores renumeraciones.

-   **Ganancia o pérdida de capital** (capital_gain / capital_loss): existe la expectativa de una relación positiva entre ganancia de capital y la probabilidad de pertenecer al grupo de ingresos altos. Pese a que estas variables pueden presentar redundancia respecto a la variable objetivo, dado que la ganancia de capital implica directamente la generación de ingresos, permite abordar aspectos como la evalcuación del nivel de significancia de las ganancias o pérdidas de capital en la probabilidad de pertenecer a determinado grupo de ingreso.

[**Variables que no son tenidas en cuenta dentro del modelo explicativo**]{.underline}

-   **Workclass:** su capacidad explicativa puede presentar limitaciones en su utilización de predecir el grupo de ingreso. Por ejemplo, los sectores público y privado pueden abarcar ocupaciones con niveles heterogéneos de renumeración. En consecuencia no necesariamente existe una asociación directa entre el sector del empleo y la pertenencia a un grupo de ingreso en específico.

-   **Age:** Si bien las visualizaciones sugierenla existencia de diferencias en la distribución de edades entre los grupos de ingreso, estas parecen presentarse en las edades más tempranas. Esta dinámica podría explicarse por el hecho de que los individuos más jóvenes se encuentran en las primeras etapas de su trayectoria laboral, caracterizadas por menores niveles de experiencia y renumeración. A medida de que se acumula experiencia en el mercado laboral, aumenta su capacidad de acceder a ofertas u opciones de trabajo de mayor ingreso. Sin embargo, en los rangos etarios intermedios las diferencias de edad entre individuos pueden ganar indiferencia como variable explicativa. Sin embargo, podría ser útil observar la presencia del primer fenómeno mencionado.

-   **Marital status/relationship:** el estudio no considera importante el estado marital o estado de relación del individuo como variable de influencia en la probabilidad del individuo de pertenecer a determinado grupo de ingreso.

-   **Race/native country:** se decidió no incorporar estas variables dentro del conjunto principal de predictores de la probabilidad de pertenecer a determinado grupo de ingresos. La decisión se justifica por el hecho de que existe una distribución desbalanceada en la cual predominan individuos nacidos en los Estados unidos y de raza blanca respecto al resto de las categorías. En consecuencia, se presenta difícil obtener comparaciones o conclusiones fiables.

```{r}

# creación de la variable education_group con el comando mutate que se encarga de clasificar al individuo según su educación alcanzada. Con el case_when se pretende que cada individuo entre a determinado grupo educacional según su educación alcanzada. La categorización fue detallada previamente
censo <- censo |>
  mutate(
    education_group = case_when(
      education %in% c(
        "Preschool",
        "1st-4th",
        "5th-6th",
        "7th-8th",
        "9th",
        "10th",
        "11th",
        "12th"
      ) ~ "No high school",

      education %in% c(
        "HS-grad",
        "Some-college",
        "Assoc-acdm",
        "Assoc-voc"
        ) ~ "medium level",
      education %in% c(
        "Masters",
        "Bachelors",
        "Doctorate",
        "Prof-school"
        ) ~ "High level"
      )
    )
  



```

\_

## Análisis Exploratorio y Decisiones de Transformación 

Se deciden los siguientes gráficos para ilustrar las distribuciones bivariadas:

-   **Nivel de ingreso vs educación**: se elabora gráfico de barras que ilustre la proporción de individuos pertenecientes al grupo de alto ingreso de cada nivel educativo

-   **Nivel de ingreso vs ocupación:** se crea una tabla hecha en formato *kable* óptima para exponer en órden prolijo y descendente la proporción de individuos en el grupo de altos ingresos por cada ocupación.

-   **Nivel de ingreso vs horas trabajadas semanalmente:** se realiza un gráfico combinado de violín y boxplot para analizar la distribución de las horas trabajadas según el grupo de ingresos. El violín permite visualizar la forma completa de la distribución y la concentración de observaciones, mientras que el boxplot resume medidas descriptivas clave, como la mediana, los cuartiles y los valores atípicos.

-   **Nivel de ingreso vs ganancia capital:** se opta por un gráfico de densidad (density plot) en el intento de ilustrar como fluctúa el valor monetario de las ganancias en la proporción de pertenencia al grupo de altos ingresos.

```{r}

# nivel de ingreso vs educación 
paleta_income <- c(
  "Low"  = "#D73027",
  "High" = "#1A9850"
)

edu_graph <- censo |> 
  ggplot(aes(x = education_group, fill = Income_level)) +
  geom_bar(position = "fill", alpha = 0.9, color = "white") +
  scale_fill_manual(values = paleta_income) +
  labs(
    title = "Ingresos según nivel educativo",
    x = "\nNivel educativo",
    y = "Proporción",
    fill = "Nivel de ingreso"
  ) +
  theme_minimal(base_size = 14) +
  theme(
    plot.title = element_text(face = "bold", size = 15),
    panel.grid.major.x = element_blank(),
    axis.text.x = element_text(
      hjust = 1,
      size = 11,
      margin = margin(t = 8)
    ),
    axis.title.x = element_text(
      size = 13,
      margin = margin(t = 12)
    ),
    scale_fill_manual(values = paleta_income),
    legend.position = "bottom"
  )

edu_graph


```

```{r}
#ingreso vs ocupación

#se construye una tabla descriptiva en formato kable para identificar que ocupaciones se asocian a una mayor probabilidad de pertenecer a grupos de altos ingresos

occupation_income <- censo |>
  group_by(occupation) |>
  summarise(
    pct_high_income = mean(Income_level == "High") * 100,
    n = n()
  ) |>
  arrange(desc(pct_high_income))

#hacemos la tabla en formato kable

occupation_income |>
  knitr::kable(
    digits = 1,
    caption = "Porcentaje de individuos de altos ingresos según grupo ocupacional"
  ) |>
  kableExtra::kable_styling(
    bootstrap_options = c("striped", "hover", "condensed"),
    full_width = TRUE
  ) |>
  kableExtra::row_spec(
    0,
    bold = TRUE,
    color = "white",
    background = "#1A9850"
  
  ) |>
  
  #centrado y orden de columnas
  
  kableExtra::column_spec(1, width = "12em") |>
  kableExtra::column_spec(2, width = "12em") |>
  kableExtra::column_spec(3, width = "12em")
```

```{r}

# Comparamos la distribución de horas trabajadas entre grupos de ingreso, para observar la dispersión y el promedio de horas entre grupos.

# ----------------------------------------------------------
# Horas trabajadas vs Grupo de ingreso (Violin + Boxplot)

paleta_income <- c(
  "Low"  = "#D73027",
  "High" = "#1A9850"
)

horas_sem <- censo |> 
  ggplot(aes(x = Income_level, y = hours_per_week, fill = Income_level, color = Income_level)) +
  geom_violin(alpha = 0.3, linewidth = 0.5, width = 0.8) +
  geom_boxplot(width = 0.2, alpha = 0.8, color = "gray20", outlier.shape = NA) +
  scale_fill_manual(values = paleta_income, guide = "none") +
  scale_color_manual(values = paleta_income, guide = "none") +
  labs(
    title = "Horas Trabajadas según Grupo de Ingreso",
    x = "Grupo de ingreso",
    y = "Horas trabajadas"
  ) +
  theme_minimal(base_size = 14) +
  theme(plot.title = element_text(face = "bold", size = 15))
horas_sem
```

```{r}
# se utiliza un density plot para comprender en qué grupos de ingreso se encuentran diversos valores de ganancias de capital

ggplot(censo,
       aes(x = capital_gain,
           fill = Income_level,
           color = Income_level)) +
  geom_density(alpha = 0.4)
```

### Transformación logarítmica en la visualización

Se sostiene, en pos de mejorar la visualización y el análisis de la distribución de la variable *capital_gain*, realizar una transformación logarítmica para amortiguar la influencia de los valores extremos en las observaciones. La variable posee una distribución profundamente asimétrica, lo que se evidencia en la elevada concentración de valores en 0. Por ello, la transformación resulta pertinente para reducir dicha asimetría y mejorar la interpretación de los resultados.

```{r}

# ingreso vs capital gain

#para evitar la elevada concentración de valores en 0, es pertinente aplicar una transformación logarítmica para reducir la distribución asimétrica. Primero se modifica dentro del archivo para luego crear el gráfico

censo <- censo |>
  mutate(
    log_gain = log1p(capital_gain)
  )

ggplot(censo,
       aes(x = log_gain,
           fill = Income_level,
           color = Income_level)) +
  geom_density(alpha = 0.4, linewidth = 0.8) +
  scale_fill_manual(values = paleta_income) +
  scale_color_manual(values = paleta_income) +
  labs(
    title = "Distribución de ganancias de capital",
    subtitle = "Transformación logarítmica: log(1 + capital_gain)",
    x = "Logaritmo de ganancias de capital",
    y = "Densidad"
  ) +
  theme_minimal(base_size = 14)
```

### **Término de interacción relevante**

Resulta pertinente estudiar la interacción entre el nivel educativo y la ocupación desempeñada por el individuo. Teóricamente, se espera que mayores niveles de educación alcanzados incrementan la probabilidad del individuo tenga la posibilidad de desempeñarse en ocupaciones que requieren un alto grado de calificación y especialización, así como también de renumeración.

Además, se postula que aquellos individuos con mayor nivel de educación tienen una ventaja sobre aquellos individuos de menor nivel de educación en la misma ocupación. Esto ocurre debido a que una mayor formación puede dotar al individuo con mayores capacidades y habilidades para ejercer funciones laborales que demanden mayor responsabilidad y capacitación. Por ello, el efecto de la ocupación sobre la probabilidad de un individuo a pertenecer a un determinado grupo de ingreso puede variar según el nivel de educación alcanzado.

A continuación, se utiliza un mapa de calor para realizar una distinción de nivel educativo por cada profesión. A partir de la distinción realizada, se ilustra la proporción de miembros de grupos de altos ingresos de cada conjunto de educación + profesión. Con esto, se espera que los conjuntos con alto nivel educativo que se desempeñen en ocupaciones de mayor profesionalización y responsabilidad tengan una mayor proporción de pertenencia al grupo de altos ingresos.

```{r}
edu_occ <- censo |>
  group_by(education_group, occupation) |>
  summarise(
    pct_high_income = mean(Income_level == "High") * 100,
    n = n(),
    .groups = "drop"
  ) |>
  filter(n >= 20) |>
  complete(education_group, occupation)

#primero se realiza una tabla previa (para luego ser transformada a un mapa de calor) con objetivo de separar a las ocupaciones en los distintos grupos de educación de los individuos. Para evitar números de pocos casos el número de individuos en cada categoría debe ser mayor o igual a 20
  

ggplot(
  edu_occ,
  aes(
    x = education_group,
    y = occupation,
    fill = pct_high_income
  )
) +
  geom_tile(color = "white") +
  geom_text(
    aes(label = round(pct_high_income, 1)),
    color = "black"
  ) +
   scale_fill_gradient(
    low = "#E5F5E0",
    high = "#006D2C") +
  labs(
    title = "Porcentaje de individuos de altos ingresos",
    x = "Nivel educativo",
    y = "Ocupación",
    fill = "% High"
  ) +
  theme_minimal()

#con geom_tile creamos el mapa de calor, aplicando en base a una mayor proporción de pertenencia al grupo de ingresos alto, una mayor intensidad al color. 



```

A partir del gráfico, se observa que las combinaciones de ocupaciones asociadas a mayores rangos de responsabilidad, especialización y calificación –como puestos directivos, profesionales especializados o agentes de seguros– junto con niveles de educación elevados presentan una mayor proporción de miembros en el grupo de ingresos altos. En global, se observa una tendencia general según la cual para cada ocupación un nivel de educación alto se asocian con una mayor proporción de individuos pertenecientes al grupo de ingresos altos. Estos resultados sugieren que la educación y la ocupación podrían interactuar entre sí al momento de explicar la probabilidad de pertenecer a dicho grupo.

## Ajuste de los modelos de regresión logística

Para el trabajo se estimarán 2 modelos

[**Modelo 1 (base)**]{.underline}**:** se incluirán las variables mencionadas en el primer apartado: el nivel de educación, la ocupación, las horas trabajadas por semana y los niveles de ganancia de capital

**Modelo 2 (interacción):** se agregan los predictores del modelo de interacción entre el nivel de educación y la ocupación

```{r}
#primero, recodificamos income_level con su conversión a formato factor para que el modelo identifique las categorías de la variable respuesta y así estimar la probabilidad de pertenecer a la categoría "High", con referencia en la categoría "Low".
censo <- censo |>
  mutate(
    Income_level = factor(
      Income_level,
      levels = c("Low", "High")
    )
    
# a pesar de que no se eligió age como variable relevante, se incluye como excepción para ver su incidencia en los resultados, o visualizar el efecto de un factor no elegido

  
  
  )
modelo_base <- glm(
  Income_level ~ education_group +
    occupation +
    hours_per_week +
    age +
    log_gain,
  data = censo,
  family = binomial()
)

#modelo de interacción entre ocupación y nivel educativo

modelo_int <- glm(
  Income_level ~ education_group * occupation +
    hours_per_week +
    age +
    log_gain,
  data = censo,
  family = binomial()
)

# Revisión del resumen de los modelos
summary(modelo_base)
summary(modelo_int)
```

#### [Interpretando el summary(): los Log-Odds]{.underline}

**El Modelo 2 (Interactivo):** plantea que el efecto de la educación podría variar según la ocupación desempeñada por el individuo. Es decir, la ventaja asociada a alcanzar niveles educativos más altos podría ser distinta para trabajadores de ocupaciones altamente calificadas que para aquellos desempeñados en ocupaciones de menor especialización. La comparación posterior de métricas de ajuste permitirá evaluar si esta interacción mejora la capacidad explicativa del modelo.

Al observar la columna **Estimate** (expresada en la escala poco intuitiva de los log-odds), pueden identificarse algunos resultados relevantes.

**Nivel educativo:** tomando como referencia a los individuos con educación alta, aquellos con educación media y aquellos que no completaron la educación secundaria presentan coeficientes negativos y altamente significativos. Esto sugiere que menores niveles educativos se asocian con una menor probabilidad de pertenecer al grupo de ingresos altos, manteniendo constantes las demás variables incluidas en el modelo.

**Ocupación:** las ocupaciones asociadas a mayores niveles de responsabilidad, especialización y capacitación, como los puestos directivos (`Exec-managerial`) y las profesiones especializadas (`Prof-specialty`), presentan coeficientes positivos y estadísticamente significativos. Esto indica que desempeñarse en este tipo de ocupaciones se asocia con una mayor probabilidad de integrar el grupo de ingresos altos.

**Horas trabajadas por semana:** el coeficiente positivo y significativo de `hours_per_week` sugiere que una mayor dedicación horaria se relaciona con una mayor probabilidad de pertenecer al grupo de ingresos altos.

**Edad:** si bien no se incluía como variable a considerar, ésta denota un coeficiente positivo y significativo, indicando que individuos de mayor edad tienden a exhibir una mayor probabilidad de integrar el grupo de ingresos altos, posiblemente como consecuencia de una mayor experiencia laboral acumulada.

**Ganancias de capital:** la variable transformada `log_gain` también presenta un coeficiente positivo y altamente significativo. Esto sugiere que mayores ganancias de capital se encuentran asociadas con una mayor probabilidad de pertenecer al grupo de ingresos altos.

No obstante, interpretar directamente variaciones en log-odds puede ser poco intuitivo. Por este motivo, a continuación se transformarán estos coeficientes en métricas más interpretables, utilizando Odds Ratios y Efectos Marginales Promedio (AME), lo que permitirá expresar los resultados en términos de cambios en probabilidades y chances.

## Interpretación de Resultados y Efectos Marginales

#### [Odd ratios y efectos marginales promedio]{.underline}

Debido a que la escala log odds puede resultar poco intuitiva, se transforman a odd ratios para facilitar su interpretación. Un OR superior a 1 incrementa las chances de pertenecer al grupo de ingresos altos, mientras que un OR inferior a 1 las reduce.

```{r}
#| label: odds-ratios
#| message: false
#| warning: false

# Se usa broom::tidy con exponentiate = TRUE para obtener los OR automáticamente.
# conf.int = TRUE nos da los intervalos de confianza.

or_modelo <- broom::tidy(
  modelo_int,
  exponentiate = TRUE,
  conf.int = TRUE
) |> 
  filter(term != "(Intercept)") |>
  select(term, estimate, conf.low, conf.high, p.value) |> 
  mutate(
    interpretacion = case_when(
      estimate > 1 & p.value < 0.05 ~ "Aumenta las chances (Sig.)",
      estimate < 1 & p.value < 0.05 ~ "Reduce las chances (Sig.)",
      TRUE ~ "No significativo"
    )
  )

#tabla formateada y se hace mas amena la visualización

or_modelo |> 
  rename(
    `Predictor` = term,
    `Odds Ratio` = estimate,
    `IC Inferior` = conf.low,
    `IC Superior` = conf.high,
    `Valor p` = p.value,
    `Interpretación` = interpretacion
  ) |> 
  knitr::kable(
    digits = 3,
    caption = "Odds Ratios del Modelo con Interacción"
  ) |> 
  kableExtra::kable_styling(
    bootstrap_options = c("striped", "hover", "condensed", "responsive"),
    full_width = FALSE,
    position = "center"
  ) |> 
  
#se resalta en color las filas que poseen un estadístico significativo (p-valor)
  kableExtra::row_spec(
    row = which(or_modelo$p.value < 0.05),
    bold = TRUE,
    color = "black",
    background = "#e6f2ff"
  )
```

**Comentario interesante:** Dentro de las personas sin secundaria completa, trabajar en transporte y movimiento mejora las chances respecto de otras ocupaciones.

### Gráfico de bosque (forest plot)

Para analizar la robustez de las estimaciones, se grafican los Odds Ratios con intervalos de confianza del 80%, 95% y 99%. La significancia estadística se puede estudiar observando si los intervalos incluyen o no el valor 1. Además, se usa una escala logarítmica en el eje X, que resulta útil enx la representación e interpretación de Odds Ratios.

```{r}
#| label: fig-forest-plot
#| fig-width: 14
#| fig-height: 9
#| message: false
#| warning: false

# Extraemos los coeficientes en log odds para calcular
# los intervalos a distintos niveles de confianza

df_plot_or <- broom::tidy(modelo_int) |> 

# excluimos el intercepto que no tiene efecto esperable y agregamos una condición de # significancia para el p-valor dejando afuera variables que no tienen relevancia 
  
   filter(
    term != "(Intercept)",
    p.value < 0.05
  ) |> 
  mutate(
# Límites en log-odds usando cuantiles de la distribución normal
    
    lo_80 = estimate - qnorm(0.90) * std.error,
    hi_80 = estimate + qnorm(0.90) * std.error,
    lo_95 = estimate - qnorm(0.975) * std.error,
    hi_95 = estimate + qnorm(0.975) * std.error,
    lo_99 = estimate - qnorm(0.995) * std.error,
    hi_99 = estimate + qnorm(0.995) * std.error,

# Exponenciamos todo para pasarlo a escala de Odds Ratios
    
    across(
      c(estimate, starts_with("lo_"), starts_with("hi_")),
      exp
    ),

#reestructura de nombres para el gráfico

    term_clean = case_match(
      term,
      "age" ~ "Edad",
      "hours_per_week" ~ "Horas trabajadas por semana",
      "log_gain" ~ "Log. ganancias de capital",
      .default = term
    )
  ) |> 
  filter(
    if_all(
      c(estimate, lo_80, hi_80, lo_95, hi_95, lo_99, hi_99),
      ~ is.finite(.x) & .x > 0
    )
  )

# Línea vertical de referencia en OR = 1 (efecto nulo)

ggplot(df_plot_or, aes(y = reorder(term_clean, estimate), x = estimate)) +
  geom_vline(
    xintercept = 1,
    linetype = "dashed",
    color = "gray40",
    linewidth = 1
  ) +
  
# Barra 99% 
  
  geom_linerange(
    aes(xmin = lo_99, xmax = hi_99),
    color = "#A8D5BA",
    linewidth = 1.5
  ) +

# Barra 95%
  
  geom_linerange(
    aes(xmin = lo_95, xmax = hi_95),
    color = "#4F9D69",
    linewidth = 3.5
  ) +
  
# Barra 80% 
  
  geom_linerange(
    aes(xmin = lo_80, xmax = hi_80),
    color = "#1B5E20",
    linewidth = 6
  ) +
  
# Punto del estimador central
  
  geom_point(color = "#D73027", size = 4) +
  
# Escala logarítmica en X: crucial para graficar Odds Ratios
  
  scale_x_log10() +
  labs(
    title = "Factores asociados a pertenecer al grupo de ingresos altos",
    subtitle = "Odds Ratios con intervalos de confianza al 80%, 95% y 99% (con aquellas variables que: p-value < 0.05",
    x = "Odds Ratio (escala logarítmica)",
    y = NULL,
    caption = "Se excluyen coeficientes no estimables o con intervalos infinitos."
  ) +
  theme_minimal(base_size = 15) +
  theme(
    plot.title = element_text(face = "bold", size = 16),
    panel.grid.minor = element_blank(),
    panel.grid.major.y = element_blank(),
    axis.text.y = element_text(face = "bold", size = 11),
    axis.text.x = element_text(size = 12)
  ) 
  
```

**Comentarios:** En términos generales, el gráfico confirma que la educación, la ocupación, la edad, las horas trabajadas y las ganancias de capital constituyen factores relevantes para explicar la pertenencia al grupo de ingresos altos. Las ocupaciones más calificadas presentan las mayores chances de integrar dicho grupo, mientras que niveles educativos inferiores reducen significativamente esa probabilidad. En contrario, niveles bajos y medios de educación se constituyen como variables que explican la pertenencia a grupos bajos de ingresos. Por otro lado, los resultados aportan escasa evidencia de que el efecto de la educación varíe sustancialmente según la ocupación desempeñada.

### Efectos marginales promedio (AME)

```{r}
### Tabla de efectos marginales del Modelo 2


#| label: average-marginal-effects
#| message: false
#| warning: false

# AME estándar para variables continuas y categóricas.
# Interpreta cambios promedio en la probabilidad de pertenecer al grupo High.
ame_estandar <- avg_slopes(
  modelo_int,
  variables = c(
    "age",
    "hours_per_week",
    "education_group",
    "occupation"
  ),
  slope = "dydx"
)

# AME para log_gain.
# Como capital_gain fue transformada con log1p(), interpretamos el efecto
# del aumento en la variable logarítmica de ganancias de capital.
ame_capital <- avg_slopes(
  modelo_int,
  variables = "log_gain",
  slope = "dydx"
)

# Unimos todos los efectos marginales en una sola tabla.
efectos_marginales <- bind_rows(
  ame_estandar,
  ame_capital
)

# Tabla limpia y formateada.
efectos_marginales |> 
  select(term, contrast, estimate, conf.low, conf.high, p.value) |> 
  mutate(
    estimate_pct = paste0(round(estimate * 100, 2), "%"),
    ic_inferior_pct = paste0(round(conf.low * 100, 2), "%"),
    ic_superior_pct = paste0(round(conf.high * 100, 2), "%"),

    interpretacion = case_when(
      estimate > 0 & p.value < 0.05 ~ "Aumenta prob. (Sig.)",
      estimate < 0 & p.value < 0.05 ~ "Reduce prob. (Sig.)",
      TRUE ~ "No significativo"
    )
  ) |> 
  select(
    term,
    contrast,
    estimate_pct,
    ic_inferior_pct,
    ic_superior_pct,
    p.value,
    interpretacion
  ) |> 
  rename(
    `Predictor` = term,
    `Contraste` = contrast,
    `Efecto (Prob)` = estimate_pct,
    `IC Inferior` = ic_inferior_pct,
    `IC Superior` = ic_superior_pct,
    `Valor p` = p.value,
    `Interpretación` = interpretacion
  ) |> 
  
  #creamos la tabla kable
  
  knitr::kable(
    digits = 4,
    caption = "Efectos Marginales Promedio del Modelo con Interacción"
  ) |> 
  kableExtra::kable_styling(
    bootstrap_options = c("striped", "hover", "condensed", "responsive"),
    full_width = FALSE,
    position = "center"
  ) |> 
  kableExtra::row_spec(
    row = which(efectos_marginales$p.value < 0.05),
    bold = TRUE,
    color = "black",
    background = "#e6f2ff"
  )
```

**Aclaracion:** Algunas combinaciones entre nivel educativo y ocupación poseen escasa frecuencia de observaciones, por lo que ciertos términos de interacción no han podido ser estimados de manera independiente. Sin embargo, ello no afecta las conclusiones generales del modelo.

#### [Factores a destacar]{.underline}

-   **hours_per_week:** cada hora adicional trabajada por semana aumenta, en promedio, la probabilidad de pertenecer al grupo de ingresos altos en **0.70 puntos porcentuales**, manteniendo constantes las demás variables.

-    **age:** cada año adicional de edad incrementa, en promedio, la probabilidad de integrar el grupo de ingresos altos en **0.82 puntos porcentuales**, siendo uno de los efectos continuos más relevantes del modelo.

-    **log_gain:** un aumento en las ganancias de capital transformadas logarítmicamente incrementa la probabilidad de pertenecer al grupo de ingresos altos en **3.11 puntos porcentuales**, en promedio.

-    **education_group (No high school − High level):** los individuos sin educación secundaria completa presentan, en promedio, una probabilidad **33.59 puntos porcentuales menor** de pertenecer al grupo de ingresos altos respecto de aquellos con niveles educativos elevados. Se trata del efecto negativo más importante del modelo.

-    **education_group (Medium level − High level):** los individuos con niveles educativos medios exhiben una probabilidad **16.07 puntos porcentuales menor** de integrar el grupo de ingresos altos en comparación con aquellos pertenecientes al grupo educativo de referencia.

-    **occupation (Exec-managerial − Adm-clerical):** desempeñarse en puestos directivos aumenta, en promedio, la probabilidad de pertenecer al grupo de ingresos altos en **21.71 puntos porcentuales** respecto de ocupaciones administrativas.

-    **occupation (Prof-specialty − Adm-clerical):** las ocupaciones profesionales especializadas incrementan la probabilidad de integrar el grupo de ingresos altos en **20.63 puntos porcentuales**, constituyéndose como uno de los efectos positivos más importantes del modelo.

-    **occupation (Protective-serv − Adm-clerical):** trabajar en servicios de protección aumenta la probabilidad de pertenecer al grupo de ingresos altos en **19.74 puntos porcentuales** frente a las ocupaciones administrativas.

-    **occupation (Tech-support − Adm-clerical):** las ocupaciones vinculadas al soporte técnico incrementan la probabilidad de pertenecer al grupo de ingresos altos en **17.65 puntos porcentuales**, en promedio.

-    **occupation (Sales − Adm-clerical)** y **occupation (Craft-repair − Adm-clerical):** ambas ocupaciones muestran efectos positivos relevantes, aumentando la probabilidad de pertenecer al grupo de ingresos altos en **11.41** y **11.46 puntos porcentuales**, respectivamente.

-    **occupation (Other-service − Adm-clerical):** reduce la probabilidad de integrar el grupo de ingresos altos en **13.37 puntos porcentuales**.

-    **occupation (Farming-fishing − Adm-clerical)** y **occupation (Handlers-cleaners − Adm-clerical):** presentan efectos negativos de **9.48** y **9.40 puntos porcentuales**, respectivamente.

-    **occupation (Machine-op-inspct − Adm-clerical)** y **occupation (Transport-moving − Adm-clerical):** no presentan efectos estadísticamente significativos, por lo que no existe evidencia suficiente para afirmar que difieran de las ocupaciones administrativas en términos de probabilidad de pertenecer al grupo de ingresos altos.

Los AME confirman lo observado anteriormente mediante los Odds Ratios. La educación se destaca con gran relevancia para explicar la pertenencia al grupo de ingresos altos, especialmente al comparar individuos con niveles educativos bajos frente a niveles de educación altos. Asimismo, determinadas ocupaciones asociadas a mayores niveles de especialización, responsabilidad o calificación incrementan la probabilidad de integrar dicho grupo. Finalmente, la edad, las horas trabajadas y las ganancias de capital también presentan efectos positivos y estadísticamente significativos, aunque de menor magnitud.

## Comparación Global de Modelos 

En esta sección se comparan las predicciones obtenidas a partir del Modelo Base y del Modelo Interactivo para evaluar si la incorporación del término de interacción entre educación y ocupación modifica las probabilidades de pertenecer al grupo de ingresos altos.

Si la interacción tiene un efecto relevante, deberían observarse diferencias marcadas entre las probabilidades predichas por ambos modelos. Por el contrario, si las predicciones se observan similares, ello actúa como evidencia adicional de que la interacción aporta una mejora limitada en la capacidad explicativa del modelo.

```{r}
#| label: fig-efecto-interaccion
#| fig-width: 14
#| fig-height: 8
#| message: false
#| warning: false

#primero, para evitar sobreposición de algunas ocupaciones que no resultaron relevantes en el trabajo, se crea un subconjunto de ocupaciones top que serán estudiadas en base a los resultados anteriores. Luego este subconjunto se introduce en el código

ocupaciones_top <- c(
  "Exec-managerial",
  "Prof-specialty",
  "Protective-serv",
  "Transport-moving"
)

# Modelo 1: sin interacción.
# condition usa education_group en el eje X y limita occupation
# solo a las ocupaciones seleccionadas en ocupaciones_top.
p_base <- plot_predictions(
  modelo_base,
  condition = list(
    "education_group",
    occupation = ocupaciones_top
  )
) +
  scale_y_continuous(
    labels = scales::label_percent(),
    limits = c(0, 1)
  ) +
  labs(
    title = "Modelo 1: Sin interacción",
    subtitle = NULL,
    x = "Nivel educativo",
    y = "Probabilidad predicha de ingresos altos",
    color = "Ocupación",
    fill = "Ocupación"
  ) +
  theme_minimal(base_size = 13) +
  theme(
    plot.title = element_text(face = "bold", size = 14),
    legend.position = "bottom"
  )

# Modelo 2: con interacción.
# Este gráfico permite observar si el efecto de la educación cambia
# dependiendo de la ocupación.
p_int <- plot_predictions(
  modelo_int,
  condition = list(
    "education_group",
    occupation = ocupaciones_top
  )
) +
  scale_y_continuous(
    labels = scales::label_percent(),
    limits = c(0, 1)
  ) +
  labs(
    title = "Modelo 2: Con interacción",
    subtitle = NULL,
    x = "Nivel educativo",
    y = "Probabilidad predicha de ingresos altos",
    color = "Ocupación",
    fill = "Ocupación"
  ) +
  theme_minimal(base_size = 13) +
  theme(
    plot.title = element_text(face = "bold", size = 14),
    legend.position = "bottom"
  )

# Combinamos ambos gráficos con patchwork.
# guides = "collect" junta las leyendas de los dos gráficos en una sola.
patchwork::wrap_plots(
  p_base,
  p_int,
  ncol = 2,
  guides = "collect"
) +
  patchwork::plot_annotation(
    title = "Interacción entre educación y ocupación",
    caption = "Bandas: intervalos de confianza al 95%. Predicciones marginales manteniendo constantes el resto de variables.",
    theme = theme(
      plot.title = element_text(face = "bold", size = 17)
    )
  ) &
  theme(
    legend.position = "bottom",
    legend.text = element_text(size = 9),
    legend.title = element_text(size = 10)
  )
```

**La interacción resulta limitada**

En el Modelo 1, el efecto del nivel educativo se observa constante para todas las ocupaciones. Es decir, el modelo asume que la diferencia entre individuos con educación alta, media o baja es parecida a pesar de la ocupación que desempeña el individuo.

En el Modelo 2, al introducir la interacción entre educación y ocupación, se da lugar a que el impacto de la educación en la probabilidad de pertenecer al grupo de ingresos altos varíe según el tipo de ocupación. A pesar de ello, los resultados evidencian que las probabilidades predichas obtenidas por ambos modelos son estructuralmente similares en la mayoría de las combinaciones. Las ocupaciones más calificadas continúan denotando mayores probabilidades de pertenecer al grupo de ingresos altos, a la vez que los niveles educativos bajos siguen enlazados a probabilidades menores.

Las diferencias más visibles aparecen en algunas ocupaciones específicas entre individuos con bajos niveles educativos, particularmente en las ocupaciones vinculadas al transporte y movimiento. Sin embargo, estas variaciones son muy específicas y no modifican la estructura general de los resultados. En consecuencia, la evidencia obtenida sugiere que la educación y la ocupación constituyen determinantes relevantes de manera independiente, mientras que la interacción entre ambas variables aporta una mejora explicativa limitada.

#### Inclusión de análisis: AIC y el Pseudo-R2

Introducimos el uso logístico de la *Deviance* (desviación) residual y nula, el pseudo-$R^2$, y el *AIC* (Criterio de Información de Akaike). Pretende observarse si el modelo de interacción supera al modelo base.

Menor *AIC* indica un modelo que ajusta mejor, penalizando por la inclusión de variables innecesarias. Su valor aislado, es decir, sin comparación con un modelo externo, carece de sentido.

Por otro lado, la *Deviance* mide cuánta "información" le falta al modelo para predecir la realidad a la perfección.

```{r}
## Comparación global de los modelos

#| label: comparacion-ajuste
#| message: false
#| warning: false

bind_rows(
  broom::glance(modelo_base) |> mutate(Modelo = "1. Sin Interacción"),
  broom::glance(modelo_int)  |> mutate(Modelo = "2. Con Interacción")
) |> 
  mutate(
    pseudo_r2 = 1 - (deviance / null.deviance)
  ) |> 
  select(Modelo, null.deviance, deviance, pseudo_r2, AIC, nobs) |> 
  rename(
    `Deviance Nula` = null.deviance,
    `Deviance Residual` = deviance,
    `Pseudo-R²` = pseudo_r2,
    `Observaciones` = nobs
  ) |> 
  knitr::kable(
    digits = c(0, 1, 1, 4, 1, 0),
    caption = "Métricas de ajuste global: Modelo base vs Modelo con interacción"
  ) |> 
  kableExtra::kable_styling(
    bootstrap_options = c("striped", "hover", "condensed", "responsive"),
    full_width = FALSE,
    position = "center"
  ) |> 
  kableExtra::row_spec(
    row = 2,
    bold = TRUE,
    color = "black",
    background = "#e6f2ff"
  )
```

**Análisis**

-   **Desvío residual:** Por una parte el desvío residual entre el modelo de base e interacción cae en: 16026.9 → 15970.5, lo que explica una leve adición de la variabilidad de los datos.

-   **Pseudo-R²:** 0.2655 → 0.2681. Se observa una leve mejora en el modelo de interacción

-   **AIC**: se observa una disminución del *AIC* en 6.4 puntos, lo que otorga cierta evidencia a favor del modelo de interacción.

En síntesis, la introducción del modelo de interacción puede como máximo aportar una discreta mejora en el trabajo predictivo.

## Conclusión y comentarios finales

Los resultados obtenidos muestran que la educación y la ocupación se constituyen como factores primarios que pueden asociarse a la pertenencia dentro del grupo de ingresos altos. En particular, los individuos con mayores niveles educativos y ocupaciones de alta calificación presentan probabilidades superiores de integrar dicho grupo. En sintonía, la edad, las horas trabajadas y las ganancias de capital exhiben efectos positivos y estadísticamente significativos sobre dicha probabilidad. Si bien el análisis exploratorio sugería una posible interacción entre educación y ocupación, la evidencia empírica indica que ambos factores operan principalmente de manera independiente. La incorporación del término de interacción mejora levemente el ajuste global del modelo, aunque su contribución resulta limitada en comparación con los efectos principales. En conjunto, los resultados destacan la importancia del capital humano y de la inserción ocupacional como determinantes fundamentales de los niveles de ingreso.

## 
