---
title: "uso_internet_mundial"
format: html
---

```{r}
install.packages("readr")
install.packages("janitor")
install.packages("tidyverse")

library(readr)
library(janitor)
library (tidyverse)




#instalamos las librerías que vamos a usar
```

```{r}
internet_users_world_wide <- read_csv(
  "../data/internet_users_world_wide.csv",
  skip = 4
)

metadata_countries_internet_users <- read_csv("../data/metadata_countries_internet_users.csv")


# Primero, leemos ambos archivos csv. Empezamos a contar desde la quinta columna, en la cual están las columnas. 

colnames(metadata_countries_internet_users)
```

```{r}
internet_users_world_wide <- clean_names(internet_users_world_wide)
metadata_countries_internet_users <- clean_names(metadata_countries_internet_users)

colnames(internet_users_world_wide)

# usamos la función clean_names para realizar el proceso de normalización de los nombres de las columnas 
```

```{r}
internet <- internet_users_world_wide |>
  pivot_longer(
    cols = -c(country_name, country_code, indicator_name, indicator_code),
    names_to = "year",
    values_to = "value"
  ) |>
mutate(year = as.numeric(gsub("^x", "", year))) |>
filter(year >= 1960 & year <= 2025) |>
drop_na(value)

head(internet)


```

Con el pivot longer pasamos la tabla de wide a long. Todas las columnas de anios que iban de 1960 a 2025 pasan a concentrarse dentro de la variable year. Con el cols = -c, se explica que queremos mutar todas las columnas (es decir, la de los anios) excepto las 4 columnas que sirven de referencia al nombre del país y su indicador. El mutate se implementa para quitar la X que llevaba cada variable de anio luego de haber aplicado la normalización con clean names, transformando el dato a un numérico. Con el filter nos quedamos con los anios entre 1960 y 2025. Se usa ya que se observa que cada país tiene una fila en donde el valor de year es 71, por lo que se elimina. Con el drop_na (value) eliminamos las observaciones que no posean datos sobre el estado de personas que tenían acceso a internet en un país en determinado anio.

```{r}
metadata <- metadata_countries_internet_users |>
  select(country_code, region, income_group, table_name) |>
  drop_na(region, income_group)
```

Con la tabla de metadata, se prefiere eliminar la columna de special notes que no se considera relevante para la comparación (esto a través del comando select). Luego, nos interesa eliminar aquellas observaciones que no tienen datos acerca de la región o su tipo de ingreso, ya que no van a tener utilidad para ser comparadas al faltarles datos.

```{r}
internet_join <- internet |>
  left_join ( metadata, by = "country_code") |>
  drop_na (income_group, region) |>
  filter(year == 2013 | year == 2023) 
  
  
  
 
view(internet_join) 
  

```

Se hace un left join incorporando los datos de la tabla metadata a los de internet en la nueva tabla "internet_join". Se agrupa las tablas por la variable country_code ya que es la variable que comparten ambas tablas. Se aplica la función filter para que tome solo los anios 2013 y 2023 de las observaciones, que es de interés para la investigación

```{r}
Resumen_regional_2013 <- internet_join |>
  filter( year == 2013) |>
  group_by(region) |>
  summarise(promedio_acceso_2013 = mean(value, na.rm = TRUE))


Resumen_regional_2023 <- internet_join |>
  filter( year == 2023) |>
  mutate(grupo_ingreso = case_when(
    income_group == "Low income" | income_group == "Lower middle income" ~ "Bajos ingresos",
    income_group == "Upper middle income" | income_group == "High income" ~ "Altos ingresos"
  )) |>
  group_by(region)|>
  summarise(
    promedio_acceso_2023 = mean(value, na.rm = TRUE),
    bajos = sum(grupo_ingreso == "Bajos ingresos", na.rm = TRUE),
    altos = sum(grupo_ingreso == "Altos ingresos", na.rm = TRUE)) |>
  mutate(predominio_ingreso = case_when(
    bajos > altos ~ "Predominan ingresos bajos",
    altos > bajos ~ "Predominan ingresos altos",
    TRUE ~ "Situación equilibrada")) |>
  

  
  

view(Resumen_regional_2013)
view(Resumen_regional_2023)

Tabla_resultados <- Resumen_regional_2023 |>
  left_join(Resumen_regional_2013, by = "region" )
view(Tabla_resultados)
 # mutate(lower_income_group = mean(value for income_group = "Low income" and "Lower middle income"))

```

Se crean 2 tablas: Sumarized 2013 y 2023, que indican cada una cual era el promedio de ingreso en dichos anios para cada grupo. Con el comando mutate, se crea la nueva columna Grupo_ingreso, que tendrá las categorias de Altos ingresos (conformada por los países de ingresos altos y medios altos) y la de Bajos ingresos (conformada por los países de ingresos medios bajos y bajos). Se promedia luego entre ambos grupos cual era el nivel de acceso promedio que tenían a internet, mediante los comandos group_by y summarise.

```{r}
first_evolution <- Sumarized_2013 |>
  rename(promedio_2013 = promedio_acceso) |>
  inner_join( Sumarized_2023, by = "grupo_ingreso") |>
  rename(promedio_2023 = promedio_acceso)

final_evolution <- first_evolution |>
  mutate(evolucion_altos_ingresos = ((promedio_2023 - promedio_2013)/promedio_2013))




  
view(final_evolution)
  
```
