---
title: "uso_internet_mundial"
format: html
---

```{r}
#install.packages("readr")
#install.packages("janitor")
#install.packages("tidyverse")

library(readr)
library(janitor)
library (tidyverse)




#instalamos las librerías que vamos a usar
```

```{r}
internet_users_world_wide <- read_csv(
  "../data/internet_users_world_wide.csv",
  skip = 4
)

metadata_countries_internet_users <- read_csv("../data/metadata_countries_internet_users.csv")


# Primero, leemos ambos archivos csv. Empezamos a contar desde la quinta columna, en la cual están las columnas. 

colnames(metadata_countries_internet_users)

#leemos los nombres de las columnas de metadata_countries_internet_users
```

```{r}
internet_users_world_wide <- clean_names(internet_users_world_wide)
metadata_countries_internet_users <- clean_names(metadata_countries_internet_users)

colnames(internet_users_world_wide)

# usamos la función clean_names para realizar el proceso de normalización de los nombres de las columnas 
```

```{r}
internet <- internet_users_world_wide |>
  pivot_longer(
    cols = -c(country_name, country_code, indicator_name, indicator_code),
    names_to = "year",
    values_to = "value"
  ) |>
mutate(year = as.numeric(gsub("^x", "", year))) |>
filter(year >= 1960 & year <= 2025) |>
drop_na(value)

head(internet)


```

Con el pivot longer pasamos la tabla de wide a long. Todas las columnas de anios que iban de 1960 a 2025 pasan a concentrarse dentro de la variable year. Con el cols = -c, se explica que queremos mutar todas las columnas (es decir, la de los anios) excepto las 4 columnas que sirven de referencia al nombre del país y su indicador. El mutate se implementa para quitar la X que llevaba cada variable de anio luego de haber aplicado la normalización con clean names, transformando el dato a un numérico. Con el filter nos quedamos con los anios entre 1960 y 2025. Se usa ya que se observa que cada país tiene una fila en donde el valor de year es 71, por lo que se elimina. Con el drop_na (value) eliminamos las observaciones que no posean datos sobre el estado de personas que tenían acceso a internet en un país en determinado anio.

```{r}
metadata <- metadata_countries_internet_users |>
  select(country_code, region, income_group, table_name) |>
  drop_na(region, income_group)
```

Con la tabla de metadata, se prefiere eliminar la columna de special notes que no se considera relevante para la comparación (esto a través del comando select). Luego, nos interesa eliminar aquellas observaciones que no tienen datos acerca de la región o su tipo de ingreso, ya que no van a tener utilidad para ser comparadas al faltarles datos.

```{r}
internet_join <- internet |>
  left_join ( metadata, by = "country_code") |>
  drop_na (income_group, region) |>
  filter(year == 2013 | year == 2023) 
  
  
  
 
view(internet_join) 
  

```

Se hace un left join incorporando los datos de la tabla metadata a los de internet en la nueva tabla "internet_join". Se agrupa las tablas por la variable country_code ya que es la variable que comparten ambas tablas. Se aplica la función filter para que tome solo los anios 2013 y 2023 de las observaciones, que es de interés para la investigación

```{r}
Resumen_regional_2013 <- internet_join |>
  filter( year == 2013) |>
  group_by(region) |>
  summarise(promedio_acceso_2013 = mean(value, na.rm = TRUE)) |>
  arrange(desc(promedio_acceso_2013))


Resumen_regional_2023 <- internet_join |>
  filter( year == 2023) |>
  mutate(grupo_ingreso = case_when(
    income_group == "Low income" | income_group == "Lower middle income" ~ "Bajos ingresos",
    income_group == "Upper middle income" | income_group == "High income" ~ "Altos ingresos"
  )) |>
  group_by(region)|>
  summarise(
    promedio_acceso_2023 = mean(value, na.rm = TRUE),
    bajos = sum(grupo_ingreso == "Bajos ingresos", na.rm = TRUE),
    altos = sum(grupo_ingreso == "Altos ingresos", na.rm = TRUE)) |>
  mutate(predominio_ingreso = case_when(
    abs(bajos - altos) < 5 & bajos + altos > 5 ~ "Situación equilibrada",
    bajos > altos ~ "ingresos bajos",
    altos > bajos ~ "ingresos altos",
     
     )) |>
  arrange(desc(promedio_acceso_2023))
  

  
  

head(Resumen_regional_2013)
head(Resumen_regional_2023)

Tabla_datos_regiones <- Resumen_regional_2023 |>
  left_join(Resumen_regional_2013, by = "region" ) |>
  relocate(promedio_acceso_2013, .before = promedio_acceso_2023)
view(Tabla_datos_regiones)


```

Se crean 2 tablas: Resumen_regional 2013 y 2023, que indican cada una cual era el promedio de acceso a internet en dichos anios para cada región. Con el comando mutate, se crea la nueva columna Grupo_ingreso, que tendrá las categorias de Altos ingresos (que agrupa a las regiones en donde predominen los ingresos altos y medios altos) y la de Bajos ingresos (conformada por las regiones en donde predominen losingresos medios bajos y bajos). Luego, se hace una agrupación por región y le pedimos que sume la cantidad de observaciones (países) que tiene con bajos y altos ingresos, ya que posteriormente nos interesa saber si en esa región predominan los ingresos altos o bajos. Con el mutate se crea la nueva columna que especificará si se trata de una región de altos o bajos ingresos (dependiendo de si hay más países de un grupo o del otro en esa región). Además, se agrega una condición para que aquellas regiones en la que la diferencia entre bajos y altos no sea muy significativa (si es menor a 5), que se la considere como una región intermedia. Esto se hace para evitar posibles sesgos, como por ejemplo en Medio Oriente y norte de África, que se contabilizaría como una región de ingresos altos, que puede estar distorsionado por la cantidad de pequenios Estados de altos ingresos en arabia que sesgan el ingreso promedio de la región. Además, en esa región deben haber más de 5 observaciones, ya que en ese caso las regiones en el dataset que no superan los 5 países, y en relatividad a su tamanio tienen un ratio desproporcionado entre Estados de ingresos bajos y altos, y sin incluir esta precondición quedarían determinadas como regiones intermedias de ingreso. Luego, ya que la operación de clasificación de región por ingreso se realizó dentro de la tabla de los datos del anio 2023, se hace un left join para incorporar los datos faltantes provenientes de la tabla del 2013, renombrándo el join como Tabla_resultados. El relocate se considera para mover la columna de los datos de acceso a internet del anio 2013 hacia el frente de la tabla

En resumen, nos interesa saber cual era el acceso de internet promedio de las regiones en los anios 2013 y 2023, además de observar si se caracterizaban por tener ingresos altos o bajos. Otro sesgo a considerar podrían ser países que no poseían información para el dataset que podrían modificar el estatus de ingreso de la región. Otro problema que podría presentar este esquema de precondiciones es el inconveniente con una región que tuviera pocos países y poca diferencia entre países de altos y bajos ingresos.

```{r}

Tabla_resultados <- Tabla_datos_regiones |>

  mutate(evolucion_acceso_internet = (promedio_acceso_2023 - promedio_acceso_2013)/promedio_acceso_2013) |>
  arrange(desc(evolucion_acceso_internet))

head(Resumen_regional_2023)
view(Tabla_resultados)

write.csv(Tabla_resultados, "../output/resultado_hipotesis.csv", row.names = FALSE)
  
  
 
```

A partir de los datos disponibles, se crea la nueva columna "evolucion_acceso_internet" que evidencia cuál fue la evolución de acceso a internet en un lapso de 10 anios (2013-2023), con base en el cálculo de crecimiento porcentual. Luego, se ordena a las regiones de mayor a menor según su crecimiento relativo.

**CONCLUSIONES**

En conclusión, se puede observar que las regiones que se caracterizan por tener bajos ingresos fueron las que tuvieron más crecimiento relativo en su acceso a internet. Es relevante analizar que la región de África Subsahariana fue la que más crecimiento tuvo, y es la que posee más diferencia entre países de bajos y altos ingresos. Por otro lado, Europa y Asia Central, siendo la región que posee más países de ingresos altos en relación a los de ingresos bajos, es la segunda región que menos crecimiento tuvo. No obstante, se pudo detallar que, a pesar de su crecimiento, estas regiones siguen siendo las que menos acceso a internet tienen.
